---
title: "Entrega Final R4DS2"
author: "Alessandra Ribeiro"
date: "14/09/2020"
output: pdf_document
---

# Entrega Final R para Ciência de Dados II
## Populismo e Ideologia no Brasil (1999 - 2020)

### Introdução

  O presente relatório trata-se de uma atividade avaliativa para conclusão do curso "R para Ciência de Dados II", oferecido pelos professores Caio Lente e William Amorim, que integram a Curso-R. O objetivo deste relatório é apresentar uma análise de ciência de dados utilizando da linguagem R. Dessa forma, escolhi analisar a relação entre populismo e posicionamento no espectro político. O banco de dados escolhido foi o "_Global Populism Database_", desenvolvido pelos pesquisadores Hawkins, Kirk A., Rosario Aguilar, Erin Jenne, Bojana Kocijan, Cristóbal Rovira Kaltwasser e Bruno Castanho Silva.
  
  O banco tem como objetivo mensurar o quanto os presidentes e primeiros ministros de países ao redor do mundo são populistas. Essa análise envolve 40 países entre 2000 e 2018. Como forma de operacionalizar o conceito de populismo, os pesquisadores analisaram discursos públicos dos dirigentes nacionais destacando uma retórica que afirma que "a vontade das pessoas comuns está em conflito com elites conspiradoras" (Hawkins, K. et al., 2019, p.2)
  
  Esses critérios foram mobilizados para atribuir pesos aos discursos para a construção de um índice que varia de 0,0 – 0,4 (Not Populist), 0,5 – 0,9  (Somewhat Populist), 1,0 – 1,3 (Populist), 1,5 – 1,9 (Very Populist).Além disso, a base também contém strings sobre países, regiões (Europe and Central Asia, Latin America and Caribbean, North America e South Asia), nome do líder e partido. Entre as variáveis numéricas, estão: um índice de espectro político, indo de -1 a 1 (correspondendo à esquerda e direita, respectivamente). Uma outra variável dicotômica informa se o líder político é presidente ou primeiro ministro, sendo atribuído 1 e 0 respectivamente. 
  
### Populismo no Brasil

    Há, atualmente, uma profusão de definições em torno do conceito de populismo. Nesse cenário, Mudde propõe uma definição amplamente aceita. Para ele, o populismo é uma ideologia que considera que a sociedade é separada em dois grupos homogêneos e antagônicos: “o povo puro” contra “a elite corrupta”, no qual se argumenta que a política deve ser uma expressão da vontade geral do povo  (Mudde, 2004 apud Taggart, 2018, p. 80).
    

	Análise
	
	Pacotes
  
```{r}
library(dplyr)
library(ggplot2)
library(readxl)
library(janitor)
```

  Importação
  
```{r}
caminho <- "data-raw/Populist speech data.xlsx"

pop_br <- read_excel(caminho) %>%
  filter(country == "Brazil") %>%
  clean_names()
```
  
  Gráfico de linha Populismo no Brasil
  
```{r}
ggplot(data = pop_br, aes(
  x = year_begin,
  y = average_score)) +
  geom_line() +
  labs(x = "Presidentes",
       y = "Grau de populismo",
       title = "Populismo no Brasil (1999 - 2019)",
       fill = "") +
  scale_x_continuous(breaks = seq(1999, 2020, by = 4),
                     labels = pop_br$leader) +
  theme_minimal() +
  theme(
    legend.position = "bottom",plot.title = element_text(hjust = 0.5, size = 12))
```
  
  Gráfico de barras Populismo no Brasil
  
```{r}
ggplot(data = pop_br, aes(
  x = year_begin,
  y = average_score,
  fill = speech_category)) +
  geom_col() +
  labs(x = "Presidentes",
       y = "Grau de populismo",
       title = "Populismo no Brasil (1999 - 2019)",
       fill = "") +
  scale_x_continuous(breaks = seq(1999, 2020, by = 4),
                     labels = pop_br$leader) +
  theme_minimal() +
  theme(
    legend.position = "bottom",
    plot.title = element_text(hjust = 0.5, size = 12))
```


  Gráfico de barras Populismo e Ideologia
  
```{r}
ggplot(data = pop_br, aes(
    x = year_begin,
    y = average_score,
    fill = ideol_category)) +
    geom_col() +
    labs(x = "Presidentes",
         y = "Grau de populismo",
         title = "Populismo e ideologia no Brasil (1999 - 2019)",
         fill = "Ideologia") +
    scale_x_continuous(breaks = seq(1999, 2020, by = 4),
                       labels = pop_br$leader) +
    theme_minimal() +
    theme(legend.position = "bottom",
          plot.title = element_text(hjust = 0.5, size = 12))
```

  

